最高法院刑事判決　　　　　　　　　　　　　　　九十一年度台上字第三二八三號
　　上　訴　人　丁○○即楊詹.
　　被　　　告　丙○○
　　　　　　　　甲○○
　　　　　　　　乙○○
　　右三人共同
　　選任辯護人　賴邦元律師
右上訴人因自訴被告等偽造文書案件，不服台灣高等法院中華民國九十一年二月十五
日第二審更審判決（九十年度重上更(三)字第二八二號，自訴案號：台灣台北地方法院
八十四年度自字第三六號），提起上訴，本院判決如左：
    主  文
原判決撤銷，發回台灣高等法院。
    理  由
本件原判決以上訴人自訴意旨略稱：被告甲○○、乙○○、丙○○三人係上訴人同父
異母之胞弟，其等先父詹鎮卿於民國（下同）八十二年十月十四日病逝，遺產除土地
外，另有銀行存款及合作社股票多種，被告三人竟共同基於意圖為自己不法之所有之
概括犯意聯絡，而(1)於八十二年十月十五日，未事先徵得詹鎮卿全體繼承人同意，推
由丙○○持詹鎮卿台北區中小企業銀行存款存摺及印章，至台北市○○路○段二五二
號台北區中小企業銀行信義分行，分別在二張取款憑條上填寫金額新台幣（下同）十
八萬元、九十五萬元及詹鎮卿0000000000000帳號並蓋詹鎮卿之印章於
其上，而使銀行承辦員陷於錯誤交付詹某同額現款，並予以侵占入己；(2)於八十三年
一月二十日，未事先徵得詹鎮卿全體繼承人同意，推由丙○○持詹鎮卿台北市第七信
用合作社股票（二十股）及印章，至台北市第七信用合作社辦理出社事宜，並蓋用詹
鎮卿之印章於出社申請書上，而使信用合作社承辦員陷於錯誤交付詹某退社金二千元
，亦予侵占入己。因認被告等均涉犯刑法第二百十條偽造文書、第三百三十五條第一
項侵占、第三百三十九條第一項詐欺罪嫌云云。經審理結果，認為不能證明被告等犯
罪，因而撤銷第一審關於丙○○部分之科刑判決，改判諭知該被告無罪，並維持第一
審諭知被告甲○○、乙○○均無罪之判決，駁回上訴人該部分在第二審之上訴，固非
無見。
惟按：一、「犯罪事實之一部提起自訴者，他部雖不得自訴亦以得提起自訴論。但不
得提起自訴部分係較重之罪，或其第一審屬於高等法院管轄，或第三百二十一條之情
形者，不在此限。」刑事訴訟法第三百十九條第二項定有明文。準此，裁判上一罪關
係之數罪，倘其中重罪係不得自訴者，縱其餘之輕罪係得自訴之案件，亦均不得提起
自訴。又不得提起自訴而提起者，應諭知不受理之判決。同法第三百三十四條亦有明
定。依原判決所載，上訴人係自訴被告等三人均涉犯刑法第二百十條偽造私文書、第
三百三十五條第一項侵占及第三百三十九條第一項詐欺罪嫌，其中刑法第二百十條之
法定刑為「五年以下有期徒刑」，其餘刑法第三百三十五條第一項及第三百三十九條
第一項之法定刑則均為「五年以下有期徒刑、拘役或科或併科一千元以下罰金」。原
判決理由第四項載稱刑事訴訟法第三百十九條第一項前段所稱得提起自訴之被害人，
以因犯罪而直接被害之人為限，及「自詹鎮卿死亡時起，自訴人即承受被繼承人財產
上之一切權利義務，於該繼承之遺產（即財產法益）被侵害時，因其已為財產之所有
權人，核屬犯罪之直接被害人而有權提起自訴，雖偽造文書之被害人詹鎮卿以領取存
款之前一天業已死亡，自訴人非偽造文書之直接被害人，然因此二罪若成立時，有方
法結果之裁判上一罪關係，則對於偽造文書部分亦得提起自訴」云云，似認上訴人雖
非本件偽造文書部分之直接被害人，因與其餘自訴之罪有牽連犯之裁判上一罪關係，
故該偽造文書部分亦得提起自訴。然刑法第二百十條之所謂損害，並不以文書之真正
名義人為限，苟因該項偽造或變造之文書足以蒙受損害者，即屬本罪之直接被害人，
可提起自訴（參照本院二十五年上字第五○一九號判例、七十一年十月五日、七十一
年度第十七次刑事庭會議決定）。原判決既認定上訴人係詹鎮卿之繼承人「自詹鎮卿
死亡時起，自訴人即承受被繼承人財產上之一切權利義務，於該繼承之遺產（即財產
法益）被侵害時，因其已為財產之所有權人，核屬犯罪之直接被害人而有權提起自訴
」，卻又謂「雖偽造文書之被害人詹鎮卿以領取存款之前一天業已死亡，自訴人非偽
造文書之直接被害人」，其對於上訴人是否為本案犯罪之直接被害人，前後認定並未
一致，且未遑審酌上訴人是否事實上因此有受損害之虞，僅以該偽造文書之真正名義
人詹鎮卿為犯罪被害人，俱有可議。又依上述，偽造私文書罪之法定刑較其餘二罪為
重，設如原判決所認定自訴人非偽造文書之直接被害人等情，上訴人對該偽造私文書
之重罪部分即不得提起自訴，其對於與之有裁判上一罪關係之其餘輕罪部分，亦均不
得自訴。原判決竟認定為全案均得提起自訴，並為實體判決，亦自有適用法則不當之
違誤。二、審理事實之法院，對於與被告被訴事實有關之證據，應從各方面詳予調查
，以期發現真實，苟有與待證事實相關之證據尚未查竣，即難為有利或不利於被告之
判斷。上訴人自訴被告等侵占詹鎮卿生前在上開銀行之存款十八萬元、九十五萬元及
信用合作社退社金二千元；被告等雖均辯稱丙○○領取之款項已全部交付乙○○之妻
王麗華，以處理其等父親喪葬事宜統籌使用云云，證人張麗兒於原審亦證稱詹鎮卿之
喪葬費係王麗華交付，於辦完後結算等語，但其於第一審陳稱該喪葬費共支出七十多
萬元，於另案檢察官訊問時則供稱「（詹鎮卿的喪事）是我辦的沒錯，喪葬費大約二
十至三十萬元」云云（見原審更(一)卷第一○三頁，第一審卷第三七四頁，原審更(二)卷
第二二二頁）。張麗兒所供於辦完喪事後始與王麗華結算並收受喪葬費之支付，如果
無訛，被告等似無為支出喪葬費，而急於詹鎮卿亡故之翌日即前往提領存款之必要，
且所花費喪葬費究竟若干，其餘款項用於何處，亦非明確。原審對於上開疑竇，未遑
深入調查釐清，遽於判決理由第五項認定被告等身為男子，扛負辦理亡父喪葬事宜，
乃提領款項支應所需，剩餘款項用以支付其等母親即詹鎮卿配偶之生活費，符合我國
民情，並無侵占之意思，且丙○○至台北市第七信用合作社辦理詹鎮卿之出社事宜，
辦理程序並無違誤，上開款項復均列於詹鎮卿之遺產辦理申報，與刑法之侵占、詐欺
罪構成要件有間等情，併嫌速斷。以上或為上訴意旨所指摘，或為本院得依職權調查
之事項，應認原判決仍有撤銷發回更審之原因。
據上論結，應依刑事訴訟法第三百九十七條、第四百零一條，判決如主文。
中      華      民      國    九十一    年      六      月     十三     日
                              最高法院刑事第十一庭
                                  審判長法官  呂  潮  澤
                                        法官  白  文  漳
                                        法官  陳  世  雄
                                        法官  孫  增  同
                                        法官  林  開  任
      右正本證明與原本無異
                                              書  記  官
中      華      民      國    九十一    年      六      月     十八     日
